最高法院刑事判決　　　　　　　　　　　　　　　九十一年度台上字第一四九八號
　　上　訴　人　甲○○
　　選任辯護人　林禮模律師
右上訴人因偽造文書等罪案件，不服台灣高等法院中華民國八十八年十二月八日第二
審判決（八十八年度上訴字第二三七五號，起訴案號：台灣基隆地方法院檢察署八十
七年度偵字第一六一六、二七七六號），提起上訴，本院判決如左：
　　主  文
原判決關於甲○○部分撤銷，發回臺灣高等法院。
　　理  由
本件原判決認定上訴人甲○○與其妻李麗芬（已於八十七年一月十五日與上訴人離婚
，業經原審判處罪刑）二人於民國八十四年十二月五日，在台北縣汐止市鄉○街四十
八號一樓住處，以上訴人之名義召集每會新台幣（下同）一萬元之互助會，會員連同
會首共四十一人，約定會期自八十四年十二月五日起，至八十七年三月五日止，每月
五日在上揭住處開標，底標一千元，採內標制。詎上訴人與李麗芬竟共同意圖為自己
不法之所有，並基於概括之犯意，自八十五年四、五月間起，至八十六年七、八月間
止，連續十四次利用在上址主持開標之機會，冒用謝碧娥等會員名義，或填寫會員姓
名、標息之標單，或僅填寫標金（未載會員姓名）之標單後持以行使競標。並佯稱由
上開被冒標之活會會員謝碧娥等人得標，使蔡志華等活會會員均誤信為真，而將會款
（扣除標金）交予上訴人與李麗芬，而詐得各該期活會會款，足以生損害於被冒標及
各活會會員等情。因而撤銷第一審諭知上訴人無罪之判決，改判依牽連犯關係從一重
論處上訴人共同連續行使偽造私文書，足以生損害於他人罪刑，固非無見。
惟查：按有罪判決書所記載之犯罪事實，為論罪科刑適用法律之基礎，故凡於論罪科
刑適用法律有關之重要事項，必須詳加認定，明確記載，然後於理由內敘明犯罪事實
所憑之證據及理由，始為適法。原判決認定上訴人與李麗芬共同偽造互助會標單，連
續十四次以冒標方式詐取活會會員之會款等情，而論以刑法第二百二十條、第二百十
條、第二百十六條及第三百三十九條第一項等罪。惟其對於上訴人每次偽造標單冒標
會款之時間、被冒標之活會會員姓名、偽造標單上所記載之標金金額、各次冒標時活
會會員之姓名、人數、各次冒標所詐得之金額，以及十四次冒標所詐得之總金額等重
要事項，均未於事實欄內詳加認定記載，依上說明，自非適法。又本件檢察官起訴書
記載上訴人與李麗芬共有九次偽造標單冒標會款之犯罪事實；原判決則認定上訴人共
有十四次冒標會款之犯罪事實；惟其對於超過檢察官起訴書所記載之犯罪事實部分，
並未說明何以得一併加以審判之理由，尚嫌理由不備。再原判決認定上訴人與李麗芬
共有冒標十四次會款之事實，無非係以李麗芬在原審之供述為其依據。惟卷查李麗芬
於檢察官偵查及第一審訊問時均供稱：伊共冒標九會等語（見偵查卷第二十六頁反面
、一審卷第十九頁反面）。嗣於原審又改稱：除會單編號一、六、九、十三、二五、
二六、二九、三三等八會均有標且收到會款外，實際會款收到八十六年十一月五日（
按連同首會共收會款二十三次），其他都是伊冒標云云（見原審卷三十二頁反面、第
三十三頁），前後似不一致。原判決未說明其取捨之理由，遽認上訴人有冒標十四次
會款之事實，其理由亦嫌不備。此外，刑法第二百十九條規定：偽造之印章、印文或
署押，不問屬於犯人與否，沒收之。係採義務主義，凡偽造之印章、印文或署押，不
論是否屬於犯人所有，亦不論有無搜獲扣案，茍不能證明其已滅失，均應依法宣告沒
收之。原判決理由雖謂上訴人偽造之標單（含其上偽造之署押）均已丟棄滅失，而未
予以宣告沒收。然卷查上訴人在原審僅稱：已將標單「丟棄」云云（見原審卷第三十
二頁），並未陳稱上開標單均已「滅失」而不存在。而所謂「丟棄」與「滅失」二者
之意義尚屬有別。究竟本件偽造之標單是否均已滅失而不存在？猶非明確。原審對此
未予詳查，遽認上述偽造之標單俱已滅失，而未依法將其上偽造之署押宣告沒收，亦
嫌調查未盡。上訴意旨雖未指摘及此，然以上均係本院得依職權調查之事項，應認原
判決關於甲○○部分有撤銷發回之原因。
據上論結，應依刑事訴訟法第三百九十七條、第四百零一條，判決如主文。
中      華      民      國    九十一    年      三      月    二十一    日
                              最高法院刑事第六庭
                                  審判長法官  吳  雄  銘
                                        法官  池  啟  明
                                        法官  石  木  欽
                                        法官  郭  毓  洲
                                        法官  吳  三  龍
      右正本證明與原本無異
                                              書  記  官
中      華      民      國    九十一    年      三      月    二十五    日
